最　高　行　政　法　院　判　決
109年度上字第753號
上　訴　人　瑞士商諾華公司（NOVARTIS AG）


代　表　人　Anna Hewitt、Conrad Arnander             

上　訴　人　德商LTS洛曼治療系統公司
           （LTS LOHMANN THERAPIE-SYSTEME AG）         


代　表　人　Sebastian Kiewtiz、Bernd Grünes

共      同
訴訟代理人　簡秀如　律師
            朱淑尹　專利師
　　　　　　                                         
　          黃裕煦　專利師
　　　　　　                    
被 上訴 人　經濟部智慧財產局


代　表　人　洪淑敏              
參　加　人　信東生技股份有限公司

代　表　人　柯長崎              
上列當事人間發明專利舉發事件，上訴人對於中華民國109年5月
27日智慧財產法院（110年7月1日更名為智慧財產及商業法院）1
08年度行專訴字第52號行政判決，提起上訴，本院判決如下：
　　主  文
上訴駁回。
上訴審訴訟費用由上訴人負擔。　　
　　理  由
一、緣上訴人前於民國95年10月5日以「經皮治療系統」（TTS）
    向被上訴人申請發明專利，並同時聲明以西元2005年12月1
    日申請之美國第60/741,511號專利案主張優先權。經被上訴
    人編為第95137245號審查，於101年11月27日准予專利（申
    請專利範圍共28項），並發給發明第I389709號專利證書（
    下稱系爭專利）。嗣參加人以系爭專利有違核准時專利法第
    22條第1項第1款、第4項規定，不符發明專利要件，對之提
    起舉發。案經被上訴人審查，核認系爭專利違反前揭專利法
    第22條第1項第1款及第4項規定，以107年11月8日（107）智
    專三（五）01019字第10721050100號專利舉發審定書為「請
    求項1至28舉發成立，應予撤銷」之處分（下稱原處分），
    上訴人不服原處分提起訴願經駁回，循序提起本件行政訴訟
    ，並聲明：訴願決定及原處分均撤銷。經原審依職權命參加
    人獨立參加訴訟，並以108年度行專訴字第52號行政判決（
    下稱原判決）駁回其訴。上訴人仍不服，遂提起本件上訴。
二、上訴人起訴主張、被上訴人及參加人於原審答辯及陳述，均
    引用原判決所載。
三、原判決駁回上訴人之訴，其理由略謂：㈠證據2已強調經皮傳
    遞裝置投予劑量，可參考口服後之血中藥物濃度，而得且使
    用經皮傳遞裝置投予化合物A（即雷斯替明）相較於口服投
    予化合物A（即雷斯替明）具有更好之耐受性，故可提高經
    皮傳遞裝置投予雷斯替明之劑量，準此，該發明所屬技術領
    域中具有通常知識者，依據雷斯替明之特性，而參考口服雷
    斯替明之給藥方案中的起始劑量為每日3毫克，自可無歧異
    得知以TTS投予雷斯替明之給藥方案，該雷斯替明之起始劑
    量自可高於3毫克。是以，證據2已揭露系爭專利請求項1之
    全部技術特徵，足以證明系爭專利請求項1不具新穎性。系
    爭專利請求項2係為依附於請求項1之附屬項，系爭專利請求
    項2所界定之雷斯替明呈游離鹼形式已見於證據2，因此證據
    2即足以證明系爭專利請求項2不具新穎性。系爭專利請求項
    3、4，係為依附於請求項1之附屬項，而證據2足以證明系爭
    專利請求項1不具新穎性，且證據2已揭露系爭專利請求項3
    、4之全部技術特徵，故證據2足以證明系爭專利請求項3、4
    不具新穎性。系爭專利請求項6，係依附於請求項1之附屬項
    ，而證據2足以證明系爭專利請求項1不具新穎性，且證據2
    已揭露系爭專利請求項6之全部技術特徵，足以證明系爭專
    利請求項6不具新穎性。系爭專利請求項7係依附於請求項1
    之附屬項，而系爭專利請求項8係依附於請求項7之附屬項，
    證據2足以證明系爭專利請求項1不具新穎性，且證據2已揭
    露系爭專利請求項7、8之全部技術特徵，足以證明系爭專利
    請求項7、8不具新穎性。系爭專利請求項10、12係依附於請
    求項1之附屬項，證據2足以證明系爭專利請求項1不具新穎
    性，且證據2已揭露系爭專利請求項10、12之全部技術特徵
    ，足以證明系爭專利請求項10、12不具新穎性。綜上，證據
    2足以證明系爭專利請求項1-4、6-8、10、12不具新穎性。㈡
    證據2足以證明系爭專利請求項1-4、6-8、10、12不具新穎
    性，自足以證明系爭專利請求項1-4、6-8、10、12不具進步
    性。系爭專利請求項5，係依附於請求項1之附屬項，又雷斯
    替明可用於治療與帕金森氏病相關聯之癡呆，屬於該發明所
    屬技術領域中具有通常知識者於系爭專利優先權日前所習知
    ，而該發明所屬技術領域中具有通常知識者，自可參酌證據
    2經一般例行性而輕易完成系爭專利請求項5之發明，故證據
    2足以證明系爭專利請求項5不具進步性。系爭專利請求項9
    、11，係依附於請求項1之附屬項，而參酌證據2內容，該發
    明所屬技術領域中具有通常知識者自可輕易思及將貼布裁切
    為5、15c㎡，再以單位面積含量為1.8mg/c㎡換算後，可獲致
    該化合物A（即雷斯替明）劑量為9mg、27mg，進而完成系爭
    專利請求項9、11之發明，故證據2足以證明系爭專利請求項
    9、11不具進步性。上訴人雖主張系爭專利提供高於通常知
    識所知的起始劑量的經皮投予之雷斯替明，系爭專利與通常
    知識之教示相反，應具有進步性云云。惟查，結合已知TTS
    藥物傳遞之特性及證據2之揭露內容，該發明所屬技術領域
    中具有通常知識者，自然有合理動機於使用TTS時採用較高
    之起始劑量，上訴人上揭主張，難認有據。上訴人另主張其
    於舉發理由答辯書提出系爭專利諸多「無法預期功效」作為
    系爭專利發明具有進步性之佐證，被上訴人卻於舉發審定書
    對此隻字未提，明顯有違審查基準及行政程序法之規定等云
    云。惟查，TTS給藥方案中雷斯替明之吸收量顯然高於口服
    雷斯替明之吸收量，自可合理預期病患可以獲得更佳的治療
    效果，故上訴人主張系爭專利所謂「增加之功效」，並非屬
    無法預期之功效；另由於證據2已揭露經皮傳遞裝置具有較
    佳之耐受性，故上訴人主張系爭專利所謂「改善之耐受性」
    自非無法預期；又使用證據2經皮傳遞裝置時可直接投予較
    高劑量治療病患，故上訴人主張系爭專利所謂「簡化之劑量
    方案」亦非無法預期；參酌證據2內容使用經皮傳遞裝置投
    藥，由於直接貼於肌膚，進入全身循環，自可合理預期病患
    個體中所量測之藥物動力學參數會有較低之變異性，故上訴
    人主張系爭專利所謂「降低個體間變異性」同樣非無法預期
    。是以，上訴人前揭主張，洵屬無據。綜上，證據2自足以
    證明系爭專利請求項1至12不具進步性。㈢證據2及證據3均涉
    及雷斯替明透過經皮治療系統藉以治療阿茲海默病，具有技
    術領域之關連性與所欲解決問題之共通性，是以該發明所屬
    技術領域中具有通常知識者有合理動機結合證據2及證據3。
    證據2可單獨證明系爭專利請求項1-12不具進步性，則證據2
    及3之組合自亦足以證明系爭專利請求項1-12不具進步性。㈣
    證據2及4均涉及阿茲海默病之藥物治療，故具有技術領域之
    關連性，是以，該發明所屬技術領域中具有通常知識者有合
    理動機結合證據2及證據4。證據2可單獨證明系爭專利請求
    項1-12不具進步性，則證據2及4之組合自亦足以證明系爭專
    利請求項1-12不具進步性。㈤證據2、4及5均涉及阿茲海默病
    之藥物治療，故具有技術領域之關連性，是以該發明所屬技
    術領域中具有通常知識者有合理動機結合證據2、4及5。證
    據2可單獨證明系爭專利請求項1-12不具進步性，則證據2、
    4及5之組合自亦足以證明系爭專利請求項1-12不具進步性。
    ㈥證據2雖未揭露系爭專利請求項13關於AUC24h值所限定約25
    至450ng˙h/mL之範圍，惟該發明所屬技術領域中具有通常知
    識者應可理解證據2實施例4之貼片，會與系爭專利之TTS發
    明具有相似之藥物動力學參數，特別是AUC24h值，因此，系
    爭專利請求項13為該發明所屬技術領域中具有通常知識者，
    依據證據2之內容所能輕易完成，故證據2足以證明系爭專利
    請求項13不具有進步性。系爭專利請求項14係依附於請求項
    13之附屬項，證據2可單獨證明系爭專利請求項13不具進步
    性，已如前述，系爭專利請求項14僅係更進一步將AUC24h值
    範圍限縮至「45至340ng˙h/mL」，仍為該發明所屬技術領域
    中具有通常知識者，依據證據2之內容所能輕易完成，故證
    據2足以證明系爭專利請求項14不具有進步性。系爭專利請
    求項15、16係依附於請求項13或14之附屬項，而系爭專利請
    求項19係依附於請求項16之附屬項，證據2可單獨證明系爭
    專利請求項13、14不具進步性，且證據2已揭露系爭專利請
    求項15、16、19之技術特徵，故證據2足以證明系爭專利請
    求項15、16、19不具進步性。系爭專利請求項17、18係依附
    於請求項16之附屬項，證據2即可單獨證明系爭專利請求項1
    6不具進步性，且證據2已揭露系爭專利請求項17、18所進一
    步界定之技術特徵，故證據2足以證明系爭專利請求項17、1
    8不具進步性。系爭專利請求項20係依附於請求項13或14之
    附屬項，而系爭專利請求項28係依附於請求項20之附屬項，
    證據2可單獨證明系爭專利請求項13或14不具進步性，且證
    據2已揭露系爭專利請求項20、28所進一步界定之技術特徵
    ，故證據2足以證明系爭專利請求項20、28不具進步性。系
    爭專利請求項21係依附於請求項13之附屬項，而系爭專利請
    求項22係依附於請求項14之附屬項，證據2可單獨證明系爭
    專利請求項13或14不具進步性，且證據2已揭露系爭專利請
    求項21、22所進一步界定之技術特徵，故證據2足以證明系
    爭專利請求項21、22不具進步性。系爭專利請求項23-26係
    依附於請求項13或14之附屬項，證據2可單獨證明系爭專利
    請求項13或14不具進步性，且該發明所屬技術領域中具有通
    常知識者，參酌證據2可經一般例行性試驗完成系爭專利請
    求項23-26之發明，故證據2足以證明系爭專利請求項23-26
    不具進步性。綜上，證據2足以證明系爭專利請求項13-26、
    28不具進步性。㈦證據2、7、8提及雷斯替明可用以治療阿茲
    海默病，證據2、6-9涉及以經皮投予製劑方式傳遞藥物之領
    域，故證據2、6-9具有治療阿茲海默病及使用經皮投予製劑
    方式治療阿茲海默病之技術領域的關連性。是以，該發明所
    屬技術領域中具有通常知識者有動機結合證據2、6-9。證據
    2可單獨證明系爭專利請求項13-26、28不具進步性，則證據
    2、6-9之組合自亦足以證明系爭專利請求項13-26、28不具
    進步性。系爭專利請求項27係依附於請求項13或14之附屬項
    ，證據2可單獨證明系爭專利請求項13或14不具進步性，而
    證據8[49]、[64]揭露雷斯替明可與其他活性成分組合使用
    於經皮傳遞劑型藥物以治療阿茲海默病，且上訴人並未爭執
    該美金剛胺係為系爭專利優先權日前已知用於治療阿茲海默
    病之藥物。是以，證據2、8之組合足以證明系爭專利請求項
    27不具進步性，縱使再組合證據6、7、9亦足以證明系爭專
    利請求項27不具進步性。㈧證據2、5、7、8提及雷斯替明可
    用以治療阿茲海默病，證據2、6-8涉及以經皮投予製劑方式
    傳遞藥物之領域，故證據2、5、6、7、8具有治療阿茲海默
    病及使用經皮投予製劑方式治療阿茲海默病之技術領域的關
    連性。是以，該發明所屬技術領域中具有通常知識者有動機
    結合證據2、5、6、7、8。證據2可單獨證明系爭專利請求項
    5、17不具進步性，則證據2、5、6、7、8之組合自亦足以證
    明系爭專利請求項5、17不具進步性等語，將訴願決定及原
    處分均予維持，駁回上訴人於原審之訴。
四、上訴意旨謂以：依據醫藥品領域之經驗法則，藥品之耐受性
    與起始劑量之決定並無直接關係；且上訴人於原審已檢具原
    證10為證，本發明所屬技術領域具有通常知識者皆明白無法
    直接由耐受劑量回推起始劑量；另原證20忻凌偉教授所出具
    之專家意見書亦指出「如果沒有進一步進行臨床試驗與反覆
    驗證，並無法了解並推論出臨床上投藥時該使用何種的治療
    療程，更無法推論出在穿皮投藥時，可使用每日高於3毫克
    的起始劑量開始投藥雷斯替明。」然原判決就上開重要攻擊
    防禦方法及相關證據完全未置一語，亦未於判決中說明何以
    不採之理由，逕認系爭專利請求項1之技術特徵「起始劑量
    高於每日3mg雷斯替明」不具新穎性，顯有判決理由不備、
    違背經驗法則之違背法令，應予廢棄。
五、本院經核原判決並無違誤，茲就上訴意旨再予補充論述於下
    ：
　㈠系爭專利申請日為95年10月5日，被上訴人於101年11月27日
    准予發明專利，並於102年3月21日公告，是系爭專利有無撤
    銷之原因，應以核准審定時之99年8月25日修正公布、99年9
    月12日施行之專利法(下稱核准時專利法)為斷。利用自然法
    則之技術思想之創作，且可供產業上利用之發明，得依核准
    時專利法第21條、第22條規定申請取得發明專利。核准時專
    利法第22條第1項規定：「凡可供產業上利用之發明，無下
    列情事之一者，得依本法申請取得發明專利：一、申請前已
    見於刊物或已公開使用者。二、申請前已為公眾所知悉者。
    」又發明為其所屬技術領域中具有通常知識者依申請前之先
    前技術所能輕易完成時，不得取得發明專利，同法條第4項
    定有明文。是專利法第22條規定發明專利之產業上利用性、
    新穎性、進步性等專利三性之要件，只要欠缺其一即無法給
    予專利權。
　㈡本件原判決已斟酌全辯論意旨及調查證據之結果，適用前揭
    規定，就證據2足以證明系爭專利請求項1-4、6-8、10、12
    不具新穎性。證據2足以證明系爭專利請求項1-4、6-8、10
    、13-26、28不具進步性。證據2及3之組合足以證明系爭專
    利請求項1-12不具進步性。證據2及4之組合足以證明系爭專
    利請求項1-12不具進步性。證據2、4及5之組合足以證明系
    爭專利請求項1-12不具進步性。證據2、6-9之組合足以證明
    系爭專利請求項13-28不具進步性。證據2、5-8之組合足以
    證明系爭專利請求項5、17不具進步性等情，詳予論斷，將
    判斷而得心證之理由記明於判決，並敘明上訴人之主張，如
    何不足以採取等情，經核與卷內事證並無不符，亦無判決不
    適用法規或適用不當、不備理由等違背法令情事。
　㈢上訴意旨雖以：上訴人於原審多次主張藥品之「耐受性」與
    「起始劑量」之決定並無關係，並提出原證10文件及原證20
    專家意見書為佐證，但原判決就此重要攻擊防禦方法置之不
    論，率認依證據2可以認定請求項1不具新穎性，有判決不備
    理由、違反醫藥品領域經驗法則之違背法令云云。惟：
　　⒈關於雷斯替明之特性，原判決已說明「……先前技術中雷斯
      替明即具有治療期間會產生副作用，需要先以低劑量開始
      投予至病患之特性，若病患耐受性佳，才考慮提高劑量，
      此事為原告所認（行政訴訟起訴狀第11頁，本院卷一第29
      頁）及於系爭專利優先權日前核准上市之憶思能（Exelon
      ®）膠囊仿單【組成、劑型】欄記載『rivastigmine 』、【
      用法用量】欄記載『推薦劑量為1.5mg，一天兩次，若耐受
      性佳，可增加到3mg ，一天兩次』等語」（見原判決第31
      頁第17-24行）、「本件原告雖主張，……而已知雷斯替明
      （特別是較高劑量時）與顯著的副作用有關，其副作用主
      要係由大腦特定區域（嘔吐中心）所引起，鑒於高劑量之
      副作用，雷斯替明應經由劑量滴定方案投予，從低起始劑
      量（口服劑型之起始劑量為每日3mg）開始，然後在一段
      時間內將劑量緩慢增加至維持劑量」（見原判決第37頁第
      10行、第16-21行），足見雷斯替明之特性係為該發明所
      屬技術領域中具有通常知識者所知之先前技術，基此，雷
      斯替明施予病患治療時，無論是以口服方式或以經皮傳遞
      裝置（如：貼片）時，為避免可能產生之副作用，須由低
      劑量之起始劑量，慢慢滴定至較高劑量（維持劑量）。
　　⒉原判決復進一步說明：「自證據2第7欄第1-14行（審定卷
      一第66頁）整體觀之，其揭露可經由例行性之生體可用率
      測試比較口服方式投予有效治療劑量的化合物A（即雷斯
      替明）後所得之血中濃度及將含有化合物A（即雷斯替明
      ）之經皮傳遞裝置施用於完整皮膚後所得之血中濃度，可
      進而決定經皮傳遞裝置之劑量及面積，而關於口服用藥，
      雷斯替明起始劑量為每天給予1.5毫克2次，到第2週時可
      調高劑量至每日3毫克2次，甚至可使用更高之劑量如：每
      日4.5毫克2次或每日6毫克2次，對經皮傳遞裝置而言，耐
      受性看起來甚至更好，其中在24小時內可吸收24毫克」（
      見原判決第32頁第5-15行），耐受性為病患對於雷斯替明
      所產生之副作用忍受程度，耐受性好即謂對於雷斯替明副
      作用忍受程度較高，可以投予較高劑量，由上開內容可理
      解經皮傳遞裝置施予雷斯替明相較於口服投藥方式其耐受
      性更好，相對於雷斯替明之口服投予之給藥方案（起始劑
      量為每天給予1.5毫克2次，到第2週時可調高劑量至每日3
      毫克2次，甚至可使用更高之劑量如：每日4.5毫克2次或
      每日6毫克2次），是原判決認定使用經皮傳遞裝置施予雷
      斯替明之給藥方案的起始劑量，自可無歧異得知高於口服
      投藥之給藥方案的起始劑量（3毫克），而認為系爭專利
      同樣使用雷斯替明，其不同投藥方式之「耐受性」與「起
      始劑量」具有關聯性，並非無據。
  　⒊至於上訴人於原審提出之原證10係以兩種不同藥物（donep
      ezil及memantine）比較耐受劑量較高，則起始劑量未必
      就會高，與系爭專利係以同一藥物「雷斯替明（即化合物
      A）」情形下，使用經皮傳遞裝置時（如貼片），其對於
      雷斯替明的耐受性相較於口服投藥方式為好，兩者技術事
      實基礎不同，原證10自難執為雷斯替明不同投藥方式之耐
      受性與起始劑量並無直接關係之論據。
　　⒋關於原證20專家意見，其中意見一部分，僅為論述系爭專
      利請求項1中「起始劑量高於3毫克雷斯替明」應可由說明
      書內容可得知，與判斷系爭專利之請求項新穎性無涉。意
      見二部分，雖指出證據2第6欄第46-58行提供具體說明：
      「醫藥組合物在皮膚的有效接觸面積是約1平方公分至約8
      0平方公分，較佳是10平方公分，且以每1至7天的間隔使
      用……化合物A可使用約10平方公分8毫克劑量的貼片投藥……
      。」故專家意見認為充其量只能得知使用約10平方公分8
      毫克劑量的貼片投藥，無法得知治療療程中要以多少起始
      劑量開始投藥；且穿皮投藥領域的人員縱使知道該美國專
      利實例4配方以及閱讀前述第6欄第46-58行敘述，如果沒
      有進一步進行臨床試驗與反覆驗證，並無法瞭解並推論出
      臨床上投藥時該使用何種的治療療程，更無法推論出穿皮
      投藥時，可使用每日高於3毫克的起始劑量投藥雷斯替明
      云云。惟原判決並非依證據2第6欄第46-58行，而係依證
      據2第7欄第1-14行判斷請求項1不具新穎性，已如前述，
      是原證20專家意見亦不足以推翻原判決關於請求項1不具
      新穎性之認定。
　　⒌綜上，原判決對於上訴人提出原證10、原證20及該部分主
      張，雖未詳加論駁，但對其判斷請求項1不具新穎性不生
      影響，難謂有不備理由、違反醫藥品領域經驗法則之違背
      法令。　
　㈣且依原判決之認定，請求項2-4、6-8、10、12亦不具新穎性
    ，請求項1至28均不具進步性，違反核准時專利法第22條第1
    項第1款、第4項規定，此部分經核並無違誤，已如前述，上
    訴意旨亦未提出指摘原判決此部分認定違背法令之理由，此
    部分上訴無理由，應予駁回。則被上訴人作成「請求項1至2
    8舉發成立，應予撤銷」之處分，於法即無不合。
　㈤綜上所述，上訴人之主張核無可採，原判決將訴願決定及原
    處分均予維持，並駁回上訴人在原審之訴，核無違誤。上訴
    論旨，指摘原判決違背法令，求予廢棄，為無理由，應予駁
    回。
六、據上論結，本件上訴為無理由。依智慧財產案件審理法第1
    條及行政訴訟法第255條第1項、第98條第1項前段，判決如
    主文。
中　　華　　民　　國　　110 　年　　9 　　月　　27　　日
                    最高行政法院第三庭
                        審判長法官  帥　嘉　寶　
                              法官　鄭　小　康
                              法官　林　玫　君
                              法官　李　玉　卿
                              法官　洪　慕　芳

以  上  正  本  證  明  與  原  本  無  異
中　　華　　民　　國　　110 　年　　9 　　月　　27　　日
　　　　　　　　　　　　　　　書記官　張　玉　純